ACORDAO-COMPLETO-2462068

ACÓRDÃO 2423/2021 ATA 39/2021 - PLENÁRIO

VISTOS, relatados e discutidos estes autos de Recurso de Reconsideração interposto pelo Sr. Luiz Carlos Attié, contra o Acórdão 1896/2019-TCU-Plenário, o qual, em resumo, julgou as suas contas irregulares, condenando-o, em solidariedade com outros responsáveis ao pagamento de débito no valor histórico de R$ 842.937,83 (oitocentos e quarenta e dois mil novecentos e trinta e sete reais e oitenta e três centavos) , aplicando-lhe multa no valor de R$ 250.000,00 (duzentos e cinquenta mil reais) ;
ACORDAM os Ministros do Tribunal de Contas da União, reunidos em Sessão do Plenário, ante as razões expostas pelo Relator, em, com fundamento nos arts. 32, inciso I, e 33, da LOTCU:
9.1. conhecer do recurso de reconsideração para, no mérito, negar-lhe provimento;
9.2. dar ciência da decisão ao recorrente e aos demais interessados.

Recurso de reconsideração contra acórdão que julgou irregulares as contas do recorrente, com condenação em débito e multa, em razão de irregularidades na execução de termo de compromisso para a aquisição de uniformes escolares.

Município de Cristalina - GO.

3. Interessados/Responsáveis/Recorrentes:
3.1. Interessado: Secretaria de Controle Externo do TCU/GO (00.414.607/0007-03).
3.2. Responsáveis: Fábio de Oliveira Scalia (XXX.363.021-XX); Luciano Rogério Fernandes (XXX.776.641-XX); Luiz Carlos Attiê (XXX.592.971-XX); Malharia e Confecções Kaly Agon Ltda. - Epp (37.631.413/0001-84).
3.3. Recorrente: Luiz Carlos Attiê (XXX.592.971-XX).

Ministro Raimundo Carreiro.

13.1. Ministros presentes: Ana Arraes (Presidente), Walton Alencar Rodrigues, Benjamin Zymler, Augusto Nardes, Aroldo Cedraz (Relator), Raimundo Carreiro (Revisor), Bruno Dantas, Vital do Rêgo e Jorge Oliveira.
13.2. Ministros-Substitutos presentes: Augusto Sherman Cavalcanti, Marcos Bemquerer Costa, André Luís de Carvalho e Weder de Oliveira.

AROLDO CEDRAZ

Ministro Walton Alencar Rodrigues.

Transcrevo, a seguir, a instrução subscrita por Auditora Federal de Controle Externo à peça 165, a qual contou com a anuência do corpo diretivo da Secretaria de Recursos (peças 166 e 167) , bem como pelo representante do Ministério Público junto ao TCU (peça 168) :
"INTRODUÇÃO
Trata-se de recurso de reconsideração interposto pelo Sr.  Luiz Carlos Attié, ex-prefeito do município de Cristalina/GO (peças 125 a 153) , contra o Acórdão 1896/2019-TCU-Plenário (peça 97) , transcrito abaixo, de relatoria do Excelentíssimo Ministro Walton Alencar Rodrigues:
ACORDAM os Ministros do Tribunal de Contas da União, reunidos em sessão do Plenário, diante das razões expostas pelo relator, em: 
9.1. rejeitar as alegações de defesa de Luiz Carlos Attié, Luciano Rogério Fernandes, Fábio de Oliveira Scalia, e da Malharia e Confecções Kaly Agon Ltda.; 
9.2. julgar irregulares as contas de Luiz Carlos Attié, Luciano Rogério Fernandes, Fábio de Oliveira Scalia, e da Malharia e Confecções Kaly Agon Ltda., com fundamento nos arts. 1º, inciso I, 16, III, "c", 19 e 23, III, da Lei 8.443/1992 c/c os arts. 1º, inciso I, 209, inciso III, e 210 do Regimento Interno, e condená-los solidariamente ao pagamento do débito de R$ 842.937,83 (oitocentos e quarenta e dois mil, novecentos e trinta e sete reais e oitenta e três centavos) , com a fixação do prazo de quinze dias, a contar das notificações, para que comprovem, perante o Tribunal (art. 214, inciso III, alínea "a", do Regimento Interno do TCU) , o recolhimento da dívida ao Fundo Nacional de Desenvolvimento da Educação, atualizada monetariamente e acrescida dos juros de mora, calculados a partir de (7/5/2013) até a data do recolhimento, na forma prevista na legislação em vigor; 
9.3. aplicar a Luiz Carlos Attié, Luciano Rogério Fernandes, Fábio de Oliveira Scalia, e à Malharia e Confecções Kaly Agon Ltda., a multa individual prevista no artigo 57 da Lei 8.443/1992, no valor de R$ 250.000,00 (duzentos e cinquenta mil reais) , fixando-lhes o prazo de 15 (quinze) dias, a contar da notificação, para que comprovem, perante o Tribunal (art. 214, inciso III, alínea "a", do Regimento Interno) , o recolhimento da dívida ao Tesouro Nacional, atualizada monetariamente desde a data do presente acórdão até a do efetivo recolhimento, se for paga após o vencimento, na forma da legislação em vigor; 
9.4. autorizar a cobrança judicial da dívida, caso não atendidas as notificações, nos termos do art. 28, II, da Lei 8.443/1992, c/c o art. 219, inciso II, do Regimento Interno do TCU; 
9.5. encaminhar cópia desta deliberação ao Fundo Nacional de Desenvolvimento da Educação e ao Procurador-Chefe da Procuradoria da República no Estado de Goiás, nos termos do art. 16, § 3º, da Lei 8.443/1992 c/c o art. 209, § 7º, do Regimento Interno do TCU, para adoção das medidas que entenderem cabíveis.
HISTÓRICO 
2.	Cuidam os autos de tomada de contas especial, convertida a partir de deliberação desta Corte de Contas exarada em processo de denúncia (TC Processo 013.542/2014-1 - Acórdão 1039/2015-TCU-Plenário, Ministro Relator Walton Alencar Rodrigues) . A ação fiscalizatória levada a efeito concluiu pela existência de débito na aplicação dos recursos federais pertinentes ao Termo de Compromisso PAR/FNDE 10.135/2013, pactuado com o município de Cristalina/GO, razão pela qual foram constituídos os presentes autos para cumprimento da determinação de citação solidária dos responsáveis (peças 1 e 2) . 
2.1.	As irregularidades foram apontadas em Inspeção de Conformidade, registro Fiscalis 90/2015, realizada pela Secex-GO na Prefeitura Municipal de Cristalina/GO, no período de 30/3/2015 a 13/4/2015, a partir da denúncia supramencionada. 
2.2.	A equipe apontou vários indícios e falhas relacionadas à execução do Termo de Compromisso PAR 10.135/2013, firmado entre o Ministério da Educação (Fundo Nacional de Desenvolvimento da Educação - FNDE) e o ente municipal, para a aquisição de uniformes escolares. 
2.3.	Em essência, restou configurada nos autos a não comprovação da entrega da totalidade dos uniformes comprados com recursos federais, tampouco o estabelecimento do nexo de causalidade que comprovasse a boa e regular aplicação dos recursos públicos, conforme apontando no voto condutor do acórdão condenatório (peça 98, p. 5) .
2.4.	Após o regular desenvolvimento do processo, houve a prolação do acórdão contra o qual se insurge o recorrente. 
EXAME DE ADMISSIBILIDADE 
3.	Reitera-se o exame preliminar de admissibilidade constante às peças 158/159, ratificado pelo despacho do relator (peça 161) , Exmo. Ministro Aroldo Cedraz, sem a concessão de efeito suspensivo, com fundamento nos artigos 277, inciso I, e 285, caput e § 2º, do Regimento Interno do TCU. 
EXAME TÉCNICO
4.	Constitui objeto do presente recurso verificar se a documentação apresentada pelo recorrente é apta a comprovar a aquisição dos uniformes escolares.  
4.1.	Por se tratar de matéria de ordem pública, será analisado se houve ou não a ocorrência da prescrição. 
Prescrição
5.	No exame da prescrição, a Serur tem adotado os entendimentos detalhados na peça 164, que contém estudo e pronunciamentos anteriores da secretaria sobre o tema. Nessas manifestações estão desenvolvidas as seguintes premissas, que serão utilizadas no presente exame:
	a) ao julgar o RE 636.886, o STF conferiu nova interpretação ao art. 37, § 5º, da Constituição Federal, fixando a tese de que "é prescritível a pretensão de ressarcimento ao erário fundada em decisão de Tribunal de Contas";
	b) as pretensões punitiva e de ressarcimento devem observar o mesmo regime na atividade de controle externo, dado o objetivo comum da prescrição, de fixar prazo para o Tribunal de Contas agir, para caracterizar o ilícito, identificar seu autor, dimensionar as consequências da conduta e impor as consequências legais, independentemente de tais consequências terem natureza punitiva ou ressarcitória;
	c) até que sobrevenha norma específica, entende-se que a prescrição das pretensões punitiva e de ressarcimento, no processo de controle externo, deve observar o regime Lei 9.873/1999, na linha dos recentes pronunciamentos do STF a respeito. Assim, sem prejuízo de se realizar o exame da prescrição também segundo o prazo decenal previsto no Código Civil, o critério adotado, na formulação da proposta de encaminhamento, será o da Lei 9.873/1999.
			a) Ana¿lise da prescric¿a¿o segundo os crite¿rios do Aco¿rda¿o 1441/2016-TCU-Plena¿rio 
5.1.		No que se refere a¿ pretensa¿o punitiva, o TCU tem tradicionalmente aplicado os crite¿rios definidos no Aco¿rda¿o 1441/2016-TCU-Plena¿rio, que, em incidente de uniformizac¿a¿o de jurisprude¿ncia, orientou-se pela aplicac¿a¿o do Co¿digo Civil. Por este aco¿rda¿o, em linhas gerais, a prescric¿a¿o subordina-se ao prazo geral de dez anos (CC, art. 205) , contado a partir da data da ocorre¿ncia do fato e interrompido pelo ato que ordenar a citac¿a¿o, a audie¿ncia ou a oitiva da parte. 
5.2.		Entre outras razo¿es que justificaram a adoc¿a¿o desse crite¿rio destaca-se que o citado dispositivo constitui uma cla¿usula geral a ser empregada sempre que a pretensa¿o for prescriti¿vel, mas a lei na¿o estabelecer um prazo especi¿fico, como na hipo¿tese. 
5.3.		Sob a ótica do prazo decenal previsto no regime do Código Civil, nos casos de não comprovação da regular aplicação de recursos repassados por convênios ou instrumentos congêneres, considera-se como marco inicial a data limite para a entrega da prestação de contas final (Acórdão 5130/2017-TCU-Primeira Câmara, Rel. Ministro Bruno Dantas; Acórdão 2278/2019-TCU-Primeira Câmara, Relator Min Augusto Sherman Cavalcanti) .
5.4.		Consta dos autos informação do FNDE de que a vigência do termo de compromisso expirou em agosto de 2014 (peça 41, do TC Processo 013.542/2014-1) . O termo de compromisso, em sua cláusula XIX, definiu que a prestação de contas ao FNDE/MEC dos recursos recebidos deveria se dar no prazo e nas condições estipuladas na Resolução CD/FNDE 1412012 (peça 22, p. 5 do TC Processo 013.542/2014-1) . Consoante art. 21 do normativo, a prestação de contas deveria ser enviada por meio do Sistema de Gestão de Prestação de Contas (SiGPC) no prazo máximo de sessenta dias após o encerramento da vigência do Termo de Compromisso ou de sua rescisão ou da conclusão da execução das ações, o que ocorrer primeiro. 
5.5.		A citação do responsável foi ordenada em 22/5/2015, consoante manifestação do titular da unidade técnica (peça 5) . 
5.6.		O Acórdão 1896/2019-TCU-Plenário, foi prolatado na sessão de 14/8/2019 (peça 97) . 
5.7.		Dessa forma, não houve o transcurso de prazo superior a 10 anos entre os eventos destacados.  
b) Ana¿lise da prescric¿a¿o pelo regime da Lei 9.873/1999 
5.8.		A Lei 9.873/1999 apresenta um prazo geral, de cinco anos (art. 1º) , e um prazo especial, previsto no art. 1º, § 2º, a saber: "quando o fato objeto da ac¿a¿o punitiva da Administrac¿a¿o tambe¿m constituir crime, a prescric¿a¿o reger-se-a¿ pelo prazo previsto na lei penal". 
5.9.	Em favor da incide¿ncia da Lei 9.873/1999 pesa o fato de que ela adota balizas usuais no a¿mbito do direito pu¿blico, preve¿ causas de interrupc¿a¿o em tudo compati¿veis com o processo de controle externo e ja¿ vem sendo utilizada pelo STF para limitar o exerci¿cio da pretensa¿o punitiva pelo TCU em julgamentos posteriores ao Aco¿rda¿o 1441/2016-TCU-Plena¿rio. 
5.10.	Ressalta-se que as causas interruptivas da prescrição da ação punitiva indicadas no normativo mencionado são:
 Art. 2o  Interrompe-se a prescrição da ação punitiva:
I - pela notificação ou citação do indiciado ou acusado, inclusive por meio de edital;
II - por qualquer ato inequívoco, que importe apuração do fato;
III - pela decisão condenatória recorrível;
IV - por qualquer ato inequívoco que importe em manifestação expressa de tentativa de solução conciliatória no âmbito interno da administração pública federal.  
5.11.	Deve-se asseverar que, nos termos do art. 1º, § 1º, da Lei 9.873/1999, opera-se a prescrição intercorrente se o processo ficar paralisado por mais de três anos, aguardando "julgamento ou despacho".
5.12.	Note-se que há uma correlação entre essa hipótese e as causas de interrupção da prescrição do art. 2º. Com efeito, uma vez interrompida a prescrição por alguma das hipóteses do art. 2º, o processo não pode ficar inativo, sem qualquer inovação processual relevante, por mais de três anos. 
5.13.	Trata-se de prazo específico, não se aplicando nem o prazo geral de cinco anos nem o prazo especial, da lei penal (§ 2º) . A finalidade da prescrição intercorrente, com seu prazo próprio, é a de assegurar a eficiência e celeridade nas apurações administrativas. Seria contrário a essa finalidade a paralisação injustificada do processo por período maior que o triênio estabelecido para a hipótese.
5.14.	A extrapolação do prazo de três anos, sem inovação relevante no processo, pode configurar negligência. Por isso, além de se operar a prescrição, deve-se promover a "apuração da responsabilidade funcional decorrente da paralisação, se for o caso".
5.15.	Sob a luz da Lei 9.873/1999, a prescrição do ressarcimento no caso de convênios e instrumentos congêneres se inicia quando da prestação de contas (RE 636.886) . 
5.16.	Por oportuno, convém lembrar que a não prestação de contas é conduta omissiva e, como tal, permanente por excelência. Assim, as consequências da omissão são ainda mais gravosas no regime da Lei 9.873/1999, por força de seu art. 1º, pois, em infrações de caráter permanente, a prescrição só se inicia "do dia em que tiver cessado" a permanência.
5.17.	Logo, no regime da Lei 9.873/1999, a prescrição do ressarcimento, no caso de convênios e instrumentos congêneres, só começa a fluir do momento em que forem prestadas as contas, mesmo que já esteja vencido o prazo para tanto (como enfatizado pelo STF no voto do ministro Roberto Barroso, no MS 32.201, assim como no voto do ministro Gilmar Mendes, no RE 636.886) .
5.18.	Com base nas considerações acima, tem-se a seguinte análise:
		a) termo a quo: a municipalidade foi diligenciada a fim de que informasse a situação acerca da situação da prestação de contas do Termo de Compromisso PAR 10135/2013, celebrado entre o FNDE e a Prefeitura de Cristalina-GO (peça 11, do TC Processo 013.542/2014-1) . Em reposta, de 30/7/2014, foi informado que o Termo de Compromisso PAR 10135/2013, firmado com a Prefeitura Municipal de Cristalina/GO, no valor de R$ 909.939,00, visando à aquisição de uniforme escolar, tinha vigência até agosto de 2014, e que a municipalidade foi diligenciada a prestar esclarecimentos quanto à execução do Termo de Compromisso, por meio do Ofício 4565/20 14/COMAP/CGIMP/DIGAP/FNDE/MEC (peça 18 do TC Processo 013.542/2014-1) . Houve inércia do município (peça 41, do TC Processo 013.542/2014-1) então, o FNDE realizou monitoramento, no período de 1 a 3/9/2014, e foram apresentados documentos relativos ao ajuste, consoante contido no Relatório de Monitoramento 32/2014 (peça 97, p. 1-9) . 
	Causas interruptivas
			b) Acórdão 1039/2015-TCU-Plenário, de 29/4/2015, que determinou a instauração da Tomada de Contas Especial (peça 2) ;
	c) citação do responsável, em 6/10/2016 (peça 1, p. 124- 127) ;
	c) Manifestação da Unidade Técnica, em 25/6/2018 (peça 95) ;
	d) Acórdão 1896/2019-TCU-Plenário, prolatado na sessão de 14/8/2019 (peça 97) .
5.19.	Verifica-se que não ocorreu o transcurso de prazo superior a 5 anos entre os eventos destacados, não tendo ocorrida a prescrição. 
5.20.	Ademais, observa-se que não houve prescrição intercorrente. 
Nova documentação apresentada e comprovação da aquisição dos kits escolares
6.	Os documentos colacionados pelo recorrente correspondem a: 
	a) atas da reunião a fim de comprovar o recebimento dos kits escolares (peça 126, p. 1-5, peça 129, p. 11-14, peça 131, p. 1-5, peça 132, p. 1-2, peça 132, p. 4-5, peça 133, peça 135, peça 136, peça 137, p. 1-3 e 8-10, peça 138, peça 140, p. 3-12; peça 141; peça 143; 144; 145; 146, p. 3; 147; 148, p. 5-11; peça 150, p. 3-4; peça 151, peça 152, p. 4-6 e peça 153) ;
	b) declarações de conferência dos uniformes escolares (peça 126, p. 6-7) ;
	c) controles de orçamento (peça 126, p. 8-11, peça 127, peça 129, p. 1-10) ; 
	d) fotografias (peça 128) ;
	g) requerimentos e livros de matrículas dos alunos nos estabelecimentos escolares (peça 138; peça 139; peça 140, p. 6-9; peça 143, p. 3-5; peça 149, p. 1-7) ;
	h) termos de compromisso para a utilização dos uniformes escolares (peça 134; peça 146, p. 1-2; peça 148, p. 1-4; peça 149, p. 8; peça 150, p. 5) .
Análise
6.1.	Conforme se verifica dos autos, o Relatório de Monitoramento FNDE 32/2014 e seus respectivos anexos apurou que os recursos correspondentes ao Termo de Compromisso PAR/FNDE 10.135/2013 (R$ 999.939,00) foram transferidos ao município em 7/5/2013 e sua totalidade foi repassada à empresa Malharia e Confecções Kaly Agon Ltda. ME mediante três parcelas: R$ 337.667,60 em 15/7/2013, R$ 331.346,20 em 15/8/2013 e R$ 330.925,20 em 10/9/2013. Cada parcela correspondeu a uma nota fiscal emitida pela empresa, respectivamente: nº s 683 de 2/7/2013, 697 de 14/8/2013 e 708 de 6/9/2013 (peça 42, p. 3, 24-27, 48, 52 e 56) . Foi devolvida aos cofres da União a quantia de R$ 19.493,70, decorrente de saldo apurado com aplicação financeira (peça 42, p. 58) . 
6.2.	Os agentes públicos foram citados por não terem demonstrado a regular aplicação dos recursos públicos federais e a empresa foi citada por não restar demonstrada a efetiva entrega dos itens discriminados nas notas fiscais apresentadas, excetuando-se o conteúdo dos kits de uniforme mencionados nas autorizações de fornecimento subscritas pelo prefeito e demais responsáveis (peças 9-11) .
6.3.	O relatório emitido pelo próprio FNDE (peça 91, p. 6) apresentou as seguintes constatações: 
	l. As notas fiscais verificadas não estavam atestadas e não apresentavam identificação do Termo de Compromisso. 
	2. Em consulta ao extrato bancário da conta específica do Termo de Compromisso, foi constatado que os pagamentos realizados estão de acordo com as notas fiscais apresentadas. 
	3. Não foi apresentado documento que comprovasse o recebimento dos uniformes na quantidade paga. 
	4. Não foi apresentado detalhamento dos itens que compõem cada um dos kits de uniformes que foram entregues às escolas, nem listagem contendo as escolas beneficiadas e as respectivas quantidades (termo de recebimento) . 
	5. A distribuição dos uniformes é feita diretamente da empresa contratada, Malharia e Confecções Kaly Agon Ltda ME, às escolas, sem intervenção da Secretaria Municipal de Educação, o que vai de encontro com o Termo de Compromisso validado pelo município, de acordo com a qual é responsabilidade do órgão compromitente a execução de todas as etapas inerentes à aquisição dos bens, objeto do Termo de Compromisso. 
	6. Os alunos também utilizavam uniformes antigos fornecidos pela Prefeitura Municipal com o mesmo desenho dos uniformes adquiridos por meio do Termo de Compromisso PAR 10135/2013, com diferença apenas no ano escrito abaixo do brasão da camiseta antiga (2009-2012) , o que dificultou a identificação dos uniformes adquiridos com o recurso repassado pelo FNDE. 
	7. Nas visitas in loco, seis escolas relataram o recebimento de uma primeira remessa de uniformes no início do ano letivo de 2013, razão pela qual é possível concluir que eles não foram adquiridos com o recurso do Termo de Compromisso PAR 10135/2013, uma vez que o contrato firmado com a empresa Malharia e Confecções Kaly Agon Ltda ME data de 28/06/2013.
6.4.	No âmbito do TCU, os documentos colacionados em sede de alegações de defesa apresentaram várias inconsistências, conforme se observa da análise constante do Voto do acórdão combatido que abaixo estão sumarizadas:
	a) não há documentos que demonstrariam a distribuição final às escolas do saldo de uniformes retirado por Luciano Rogério Fernandes (peça 98, p. 3) ;
	b) as declarações assinadas por diretores das escolas municipais atestando o recebimento de uniformes (2015) foram posteriores ao recebimento de uniformes, que ocorreu em 2013 (peça 98, p. 3) ;
	c) há declaração de diretora de escola municipal na qual afirma o recebimento de kits de uniformes em quantidades diversas daquela verificada no relatório de monitoramento 32/2014 do FNDE (peça 98, p. 3) ;
	d) a documentação indicou que quase a totalidade de alunos recebeu duas ou mais peças do uniforme e a equipe do FNDE verificou, in loco, que poucos alunos estavam uniformizados (peça 98, p. 3) ;
	e) o recebimento de uniformes em fevereiro não pode ser atribuído ao fornecimento a partir da compra em análise, pois as notas fiscais emitidas pela Malharia Kely Agon Ltda. de números 683, 697 e 708 são datadas respectivamente de 2/7/2013, 14/8/2013 e 6/9/2013 (peça 98, p. 3) ;
	f) declarações dos diretores das escolas municipais apresentadas pela secretaria de educação, no âmbito do TC Processo 013.542/2014-1 (peça 38 - cópia desta compõe a peça 90 dos presentes autos) acusa, genericamente, o recebimento de kits de uniforme escolar correspondente ao número de alunos matriculados, sem especificar o conteúdo de cada kit (peça 98, p. 4) ;
	g) inexistência de ato formal da prefeitura direcionando os uniformes às 20 escolas municipais beneficiadas, e ausência de documento formal de recebimento por parte destas (peça 98, p. 4) ;
	h) divergências entre declarações apresentadas pela secretaria de educação (peça 90, cópia da peça 39 do TC Processo 013.542/2014-1) , entre os recibos apresentados nas alegações de defesa da malharia Kaly Agon (peça 63) , e as declarações dos diretores apresentadas pelo ex-prefeito (peça 70) (peça 98, p. 4) . 
6.5.	Em relação à documentação encaminhada no presente recurso, devem ser feitas as seguintes considerações:
	a) as reuniões referentes às atas colacionadas foram realizadas em 2016 (peça 126, p. 1-5, peça 129, p. 11-14, peça 131, p. 4-5, peça 132, p. 1-2, peça 132, p. 4-5, peça 133, peça 135, peça 136, peça 137, peça 138, peça 140; peça 141; peça 143; 144; 145; 146, p. 3; 147; 148, p. 5-11; peça 151, peça 152, p. 4-6 e peça 153) , posteriormente a vigência do ajuste e a fiscalização in loco. No âmbito do TCU, as declarações de terceiros têm baixo valor probatório, pois faz prova apenas da existência da declaração, mas não do fato declarado, competindo ao interessado demonstrar a veracidade do alegado (Acórdão 2834/2015-TCU-Segunda Câmara, Ministro Relator Augusto Nardes) ; 
	b) é observada a existência de informações dissonantes. Exemplificativamente, na peça 90, p. 2, consta declaração da secretaria municipal de educação, de 23/8/2013, que informa o recebimento de 1076 kits pela escola Municipal Souza Lima no ano de 2013. Entretanto na ata de reunião colacionada ao recurso, a escola informa que quantidade de uniforme constante dos 1076 kits foram entregues nos exercícios de 2013, 2014 e 2015 (peça 90, p. 3) , sendo que a vigência do Termo de Compromisso PAR/FNDE 10.135/2013 se deu de 4/2013 a 8/2014 (peça 91, p. 1) . Tal não se coaduna com a informação prestada na fiscalização in loco, realizada de 1 a 3/9/2014, na qual a secretária da escola informa que a própria escola retirou os uniformes da malharia em agosto de 2013 para o desfile de 7 de setembro de 2013 e que a quantidade não foi suficiente para atender todos os alunos (peça 91, p. 6) ;
	c) os kits de uniformes escolares da escola Municipal José Miguel Cury, peça 130 e peça 131, p. 1-3, foram excluídos do débito;
	d) as declarações do Sr. Fabio de Oliveira Scalia de conferência dos uniformes escolares que ficaram armazenados nas dependências da malharia são datadas de agosto de 2013 (peça 126, p. 6-7) . Por outro lado, constam recibos de entrega dos kits escolares assinados por Fabio de Oliveira Scalia em julho e agosto 2013, que mencionam que os uniformes foram entregues ao responsável (peça 63, p. 8, 13 e 18) ;
	e) as informações relativas aos controles de orçamento referente às escolas municipais Valdete dos Santos Abadia, de 29/8/2013 (peça 126, p. 8 e peça 129, p. 7) , Professora Maria Helena Abreu de Moraes, de 29/8/2013 (peça 126, p. 8 e peça 129, p. 8) ; Leão Rodrigues Afonseca, de 29/8/2013 (peça 126, p. 9 e peça 129, p. 10) ; Eduardo de Paiva Resende, de 29/8/2013 (peça 126, p. 9 e peça 129, p. 9) ; Escola Municipal Itagibe José de Souza, de 29/8/2013 (peça 126, p. 10 e peça 127, p. 14) ; Escola Paroquial São Vicente de Paulo, de 29/8/2013 (peça 126, p. 10 e peça 127, p. 13) ; Escola Municipal Presidente Kenedy, de 29/8/2013 (peça 126, p. 11 e peça 127, p. 12) ; Escola Municipal Manoel Gonçalves, de 29/8/2013 (peça 126, p. 11 e peça 127, p. 11) ; Escola Municipal José Rodrigues de Queiroz, de 29/8/2013 (peça 127, p 1 e peça 129, p. 1) ; Escola Municipal Sousa Lima, de 26/10/2013 (peça 127, p. 2 e peça 129, p. 5) ; Escola Municipal José Miguel Ceury, de 29/8/2013 (peça 127, p. 2 e peça 129, p. 6) ; Argeu Paim Hoffman, de 29/8/2013 (peça 127, p. 3 e peça 129, p. 3) ; Aleixo Torres Camargo, de 29/8/2013 (peça 127, p. 3 e peça 129, p. 4) ; Escola Municipal Professora Sumaia Salles Cozac, de 29/8/2013 (peça 127, p. 4 e 7) ; Escola Municipal Paroquial São José, de 29/8/2013 (peça 127, p. 4 e 8) ; Escola Municipal Paroquial São José, de 17/10/2013 (peça 127, p. 5 e 10) ; José Gomes Gonçalves, de 25/10/2013 (peça 127, p. 5) ;  Escola Municipal Sumaia Salles Cozac, de 26/10/2013 (peça 127, p. 6 e 9) ; Escola Municipal José Gomes Gonçalves, de 25/10/2013 (peça 129, p. 2) foram sumarizadas na defesa da malharia Kaly Agon, consoante tabela de peça 63, p. 4, tendo sido apuradas divergências entre declarações apresentadas pela secretaria de educação (peça 90, cópia da peça 39 do TC Processo 013.542/2014-1) , os recibos apresentados nas alegações de defesa da malharia Kaly Agon (peça 63) , e as declarações dos diretores apresentadas pelo ex-prefeito (peça 70) , consoante destacado no Voto do acórdão combatido (peça 98, p. 4) . Sobre o apurado, nada argumenta o defendente;
	d) fotografias (peça 128) : tais documentos não demonstram a quantidade de kits entregues, tampouco a localidade. Ademais, quanto a este meio de prova, deve-se destacar é jurisprudência desta Corte de Contas que fotografias e declarações não são suficientes, por si sós, para comprovar a aplicação de recursos federais transferidos via convênio ou instrumento congênere (Acórdão 317/2010-TCU-Plenário, Ministro Relator Benjamin Zymler) ;
	e) os livros de matrículas dos alunos nos estabelecimentos escolares (peça 139; peça 142; peça 146, p. 3; peça 148, p. 5-11; peça 149, p. 1-7; peça 151; peça 152) não se referem a totalidade das escolas beneficiadas;
	f) os termos de compromisso para a utilização dos uniformes escolares (peça 134; peça 146, p. 1-2; peça 148, p. 1-4; peça 149, p. 8; peça 150) se referem apenas a escola municipal Aleixo Torres Camargo e não são datados.
6.6.	O que se conclui é que os argumentos apresentados pelo recorrente não refutaram as falhas já observadas e a documentação apresentada também evidencia inconsistências e incompletude.   
6.8.	A glosa do débito se deu, fundamentalmente, dentre outras falhas apontadas, em razão da divergência na documentação analisada em relação à composição dos kits entregues aos alunos, que segundo a prefeitura do município eram compostos de 4 camisetas manga curta, 2 camisetas regata, 2 pares de meia, 2 calções, 2 bermudas e 4 calças jeans. Evidências examinadas pela equipe de auditoria, entretanto, indicaram que os kits eram compostos por 1 camisa de manga curta, 1 calça jeans, 1 par de meia, 1 camisa regata e 1 bermuda/calção (peça 99, p. 1-2) . 
6.7.	Deve-se ressaltar que as entregas realizadas nas escolas municipais Aleixo Torres Camargo (108 kits) , José Miguel Cury (250 kits) , Cilineu Peixoto dos Santos (272 kits) , Prof. Sumaia Salles Cozac (503 kits) , Eduardo de Paiva Rezende (522 kits) , Leão Rodrigues Afonseca (656 kits) , Adalardo Tiradentes Bispo (668 kits) e Valdete dos Santos Abadia (891 kits) , em um total de 3870 kits, foram desconsiderados para fins de cálculo do débito (peça 98, p. 5) . 
CONCLUSÃO
7.	Preliminarmente, não se verifica a ocorrência da prescrição qualquer que seja o regime adotado. 
7.1. 	O recorrente não refutou as falhas já observadas e a documentação apresentada também apresenta inconsistências e incompletude. Portanto, não houve a comprovação da boa e regular aplicação dos recursos públicos relativos ao Termo de Compromisso PAR/FNDE 10.135/2013. 
PROPOSTA DE ENCAMINHAMENTO
8.	Ante o exposto, submete-se à consideração superior a presente análise do recurso de reconsideração interposto pelo Sr. Luiz Carlos Attié (peças 125 a 153) , contra o Acórdão 1896/2019-TCU-Plenário, propondo-se, com fundamento nos arts. 32, inciso I, e 33, da LOTCU:
	a) conhecer do recurso e, no mérito, negar-lhe provimento;
	b) dar ciência do acórdão que vier a ser proferido ao recorrente e aos demais interessados."
É o Relatório.

8.1. Guilherme Azambuja Castelo Branco (28.696/OAB-GO) e outros, representando Luiz Carlos Attiê.
8.2. Danilo Santos de Freitas (13.800/OAB-GO) e outros, representando Prefeitura Municipal de Cristalina - GO.
8.3. Nilo Gonçalves dos Santos Filho (117.806/OAB-MG) e outros, representando Fábio de Oliveira Scalia e Malharia e Confeccoes Kaly Agon Ltda. - Epp.

Subprocurador-Geral Lucas Rocha Furtado.

Tomada de contas especial. Termo de compromisso. Denúncia. Conversão. Execução Parcial do Objeto. Citação. Não comprovação da boa e regular aplicação dos recursos públicos. Débito. Multa. Recurso de reconsideração. Conhecimento. Não ocorrência da prescrição. Documentação insuficiente para comprovar a aquisição dos kits de uniformes escolares. Negativa de provimento. Ciência aos interessados.

TOMADA DE CONTAS ESPECIAL (TCE)

Secretaria de Recursos (Serur); Secretaria de Controle Externo de Tomada de Contas Especial (SecexTCE).

Cuidam os autos de recurso de reconsideração interposto pelo Sr.  Luiz Carlos Attié, ex-prefeito do município de Cristalina/GO, contra o Acórdão 1896/2019-TCU-Plenário (rel. min. Walton Alencar Rodrigues) , o qual, em resumo, julgou as suas contas irregulares, condenando-o, em solidariedade com outros responsáveis ao pagamento de débito no valor histórico de R$ 842.937,83 (oitocentos e quarenta e dois mil, novecentos e trinta e sete reais e oitenta e três centavos) , aplicando-lhe multa no valor de R$ 250.000,00 (duzentos e cinquenta mil reais) .
Na origem, o processo tratou de tomada de contas especial, convertida a partir de deliberação desta Corte de Contas exarada em processo de denúncia (TC Processo 013.542/2014-1 - Acórdão 1039/2015-TCU-Plenário, Ministro Relator Walton Alencar Rodrigues) . A ação fiscalizatória concluiu pela existência de débito na aplicação dos recursos federais pertinentes ao Termo de Compromisso PAR/FNDE 10.135/2013, pactuado com o município de Cristalina/GO, restando configurada a não comprovação da entrega da totalidade dos uniformes comprados com recursos federais, tampouco o estabelecimento do nexo de causalidade que comprovasse a boa e regular aplicação dos recursos públicos.
Preliminarmente, cabe ratificar o conhecimento do recurso por estarem preenchidos os requisitos de admissibilidade previstos nos artigos 32, I, e 33 da Lei Orgânica do Tribunal de Contas da União e no art. 285 do Regimento Interno.
Em sua peça recursal, o recorrente apresenta documentação que afirma provar a entrega da integralidade dos uniformes adquiridos pela Secretaria de Educação do município, bem como o recebimento das vestimentas pelos alunos, aduzindo que "não houve prejuízo algum, tampouco qualquer tipo de irregularidade nas aquisições".
Em parecer contrário a essas pretensões, a unidade técnica em tom uníssono, entende que o recorrente não refutou as falhas já observadas e que a documentação apresentada também apresenta inconsistências e incompletude. Assim, conclui não ter havido a comprovação o da boa e regular aplicação dos recursos públicos relativos ao Termo de Compromisso PAR/FNDE 10.135/2013, motivo pelo qual propõe a negativa do provimento recursal.
Em sua quota ministerial, o representante do Parquet concordou integralmente com a manifestação da unidade instrutiva.
De fato, há farta documentação nos autos, em especial, o Relatório de Monitoramento FNDE 32/2014 e seus respectivos anexos, que demonstram diversas falhas na documentação comprobatória da aplicação dos recursos, bem como evidenciam que os itens constantes das notas fiscais não foram efetivamente entregues.
Nesse rol de evidências, destaco que, nas visitas in loco realizadas pelo órgão repassador, seis escolas relataram o recebimento de uma primeira remessa de uniformes no início do ano letivo de 2013, razão pela qual é possível concluir que eles não foram adquiridos com o recurso do Termo de Compromisso PAR 10135/2013, uma vez que o contrato firmado com a empresa Malharia e Confecções Kaly Agon Ltda ME data de 28/06/2013, o que vai ao encontro da constatação de que os alunos trajavam uniformes antigos, com registros dos anos de 2009-2012, e, portanto, anteriores ao contrato firmado com os recursos a avença.
Nesse mesmo sentido, a documentação apresentada em sede de alegações de defesa foi considerada insuficiente, uma vez que continha diversas incongruências, tais como divergências entre as extemporâneas declarações de ex-diretores, datadas de 2015, e as informações prestadas pela fornecedora malharia Kalv Agom à exemplo, do relato de recebimento de uniformes em fevereiro de 2013 em contradição com notas ficais datadas dos meses de julho a setembro de 2013.
Digno de nota que não foram apresentados quaisquer documentos formais de direcionamento dos uniformes às escolas, nem os recibos dos responsáveis pelas escolas à época. Assim, as declarações de ex-diretores informando genericamente que foram recebidos kits escolares tem reduzida força probatória, pois não se coadunam com os elementos presentes nos autos.
Assim, restam válidas as seguintes análises a respeito dos elementos ora apresentados novamente nos autos:
6.5.	Em relação à documentação encaminhada no presente recurso, devem ser feitas as seguintes considerações:
	a) as reuniões referentes às atas colacionadas foram realizadas em 2016 (peça 126, p. 1-5, peça 129, p. 11-14, peça 131, p. 4-5, peça 132, p. 1-2, peça 132, p. 4-5, peça 133, peça 135, peça 136, peça 137, peça 138, peça 140; peça 141; peça 143; 144; 145; 146, p. 3; 147; 148, p. 5-11; peça 151, peça 152, p. 4-6 e peça 153) , posteriormente a vigência do ajuste e a fiscalização in loco. No âmbito do TCU, as declarações de terceiros têm baixo valor probatório, pois faz prova apenas da existência da declaração, mas não do fato declarado, competindo ao interessado demonstrar a veracidade do alegado (Acórdão 2834/2015-TCU-Segunda Câmara, Ministro Relator Augusto Nardes) ; 
	b) é observada a existência de informações dissonantes. Exemplificativamente, na peça 90, p. 2, consta declaração da secretaria municipal de educação, de 23/8/2013, que informa o recebimento de 1076 kits pela escola Municipal Souza Lima no ano de 2013. Entretanto na ata de reunião colacionada ao recurso, a escola informa que quantidade de uniforme constante dos 1076 kits foram entregues nos exercícios de 2013, 2014 e 2015 (peça 90, p. 3) , sendo que a vigência do Termo de Compromisso PAR/FNDE 10.135/2013 se deu de 4/2013 a 8/2014 (peça 91, p. 1) . Tal não se coaduna com a informação prestada na fiscalização in loco, realizada de 1 a 3/9/2014, na qual a secretária da escola informa que a própria escola retirou os uniformes da malharia em agosto de 2013 para o desfile de 7 de setembro de 2013 e que a quantidade não foi suficiente para atender todos os alunos (peça 91, p. 6) ;
	c) os kits de uniformes escolares da escola Municipal José Miguel Cury, peça 130 e peça 131, p. 1-3, foram excluídos do débito;
	d) as declarações do Sr. Fabio de Oliveira Scalia de conferência dos uniformes escolares que ficaram armazenados nas dependências da malharia são datadas de agosto de 2013 (peça 126, p. 6-7) . Por outro lado, constam recibos de entrega dos kits escolares assinados por Fabio de Oliveira Scalia em julho e agosto 2013, que mencionam que os uniformes foram entregues ao responsável (peça 63, p. 8, 13 e 18) ;
	e) as informações relativas aos controles de orçamento referente às escolas municipais Valdete dos Santos Abadia, de 29/8/2013 (peça 126, p. 8 e peça 129, p. 7) , Professora Maria Helena Abreu de Moraes, de 29/8/2013 (peça 126, p. 8 e peça 129, p. 8) ; Leão Rodrigues Afonseca, de 29/8/2013 (peça 126, p. 9 e peça 129, p. 10) ; Eduardo de Paiva Resende, de 29/8/2013 (peça 126, p. 9 e peça 129, p. 9) ; Escola Municipal Itagibe José de Souza, de 29/8/2013 (peça 126, p. 10 e peça 127, p. 14) ; Escola Paroquial São Vicente de Paulo, de 29/8/2013 (peça 126, p. 10 e peça 127, p. 13) ; Escola Municipal Presidente Kenedy, de 29/8/2013 (peça 126, p. 11 e peça 127, p. 12) ; Escola Municipal Manoel Gonçalves, de 29/8/2013 (peça 126, p. 11 e peça 127, p. 11) ; Escola Municipal José Rodrigues de Queiroz, de 29/8/2013 (peça 127, p 1 e peça 129, p. 1) ; Escola Municipal Sousa Lima, de 26/10/2013 (peça 127, p. 2 e peça 129, p. 5) ; Escola Municipal José Miguel Ceury, de 29/8/2013 (peça 127, p. 2 e peça 129, p. 6) ; Argeu Paim Hoffman, de 29/8/2013 (peça 127, p. 3 e peça 129, p. 3) ; Aleixo Torres Camargo, de 29/8/2013 (peça 127, p. 3 e peça 129, p. 4) ; Escola Municipal Professora Sumaia Salles Cozac, de 29/8/2013 (peça 127, p. 4 e 7) ; Escola Municipal Paroquial São José, de 29/8/2013 (peça 127, p. 4 e 8) ; Escola Municipal Paroquial São José, de 17/10/2013 (peça 127, p. 5 e 10) ; José Gomes Gonçalves, de 25/10/2013 (peça 127, p. 5) ;  Escola Municipal Sumaia Salles Cozac, de 26/10/2013 (peça 127, p. 6 e 9) ; Escola Municipal José Gomes Gonçalves, de 25/10/2013 (peça 129, p. 2) foram sumarizadas na defesa da malharia Kaly Agon, consoante tabela de peça 63, p. 4, tendo sido apuradas divergências entre declarações apresentadas pela secretaria de educação (peça 90, cópia da peça 39 do TC Processo 013.542/2014-1) , os recibos apresentados nas alegações de defesa da malharia Kaly Agon (peça 63) , e as declarações dos diretores apresentadas pelo ex-prefeito (peça 70) , consoante destacado no Voto do acórdão combatido (peça 98, p. 4) . Sobre o apurado, nada argumenta o defendente;
	d) fotografias (peça 128) : tais documentos não demonstram a quantidade de kits entregues, tampouco a localidade. Ademais, quanto a este meio de prova, deve-se destacar é jurisprudência desta Corte de Contas que fotografias e declarações não são suficientes, por si sós, para comprovar a aplicação de recursos federais transferidos via convênio ou instrumento congênere (Acórdão 317/2010-TCU-Plenário, Ministro Relator Benjamin Zymler) ;
	e) os livros de matrículas dos alunos nos estabelecimentos escolares (peça 139; peça 142; peça 146, p. 3; peça 148, p. 5-11; peça 149, p. 1-7; peça 151; peça 152) não se referem a totalidade das escolas beneficiadas;
	f) os termos de compromisso para a utilização dos uniformes escolares (peça 134; peça 146, p. 1-2; peça 148, p. 1-4; peça 149, p. 8; peça 150) se referem apenas a escola municipal Aleixo Torres Camargo e não são datados.
As inconsistências acima relatadas tornam a documentação insuficiente para que seja firmado o nexo causal. Chamo a atenção que remanescem as incongruências entre as datas de entregas alegadas em depoimentos escritos, qualificação das escolas beneficiadas e quantitativos entregues à exemplo do já detectado quando da análise do acórdão recorrido.
Com efeito, há jurisprudência pacífica no âmbito desta Corte de Contas no sentido de que, ex vi do art. 70, parágrafo único, da Constituição Federal, e do art. 93 do Decreto-lei nº 200/1967, o ônus de comprovar a regularidade integral na aplicação dos recursos públicos compete ao gestor, por meio de documentação consistente, que demonstre cabalmente os gastos efetuados, bem assim o nexo causal entre estes e os recursos repassados, o que não ocorreu no presente caso.
Assim, incorporando os pareceres da Serur e do Parquet às minhas próprias razões de decidir, concluo pela improcedência do recurso, razão pela qual voto por que este Tribunal adote a minuta de Acórdão que trago à apreciação deste Colegiado.
TCU, Sala das Sessões, em 01 de setembro de 2021.
AROLDO CEDRAZ 
Relator

Retorna a pauta o recurso de reconsideração interposto pelo Sr.  Luiz Carlos Attié, ex-prefeito do município de Cristalina/GO, contra o Acórdão 1896/2019-TCU-Plenário, após pedido de vista do eminente Ministro Raimundo Carreiro na sessão de 1/9/2021, na qual fui substituído pelo eminente Ministro Marcos Bemquerer.
2.	Ao me debruçar sobre o conteúdo da sustentação oral produzida pelo representante do Sr. Luiz Carlos naquela sessão, verifico que as inovações ali trazidas foram de forma muito competente elucidadas pelo Ministro Raimundo Carreiro.
3.	De fato, não foram trazidos elementos capazes de infirmar a conclusão da pertinência da responsabilização do ex-prefeito, uma vez que ele praticou os atos atinentes à execução do termo de compromisso, acompanhando com proximidade a gestão física e financeira dos recursos do convênio. Ademais, o recorrente deixou de trazer aos autos lei municipal que autorizasse a descentralização administrativa para outra autoridade municipal.
4.	É possível, então, reafirmar a existência de diversas falhas na documentação comprobatória da aplicação dos recursos que culminaram com a conclusão de que a maior parte dos uniformes escolares não foram entregues aos beneficiários. Além do mais, remanescem incongruências entre as datas de entregas alegadas em depoimentos escritos, qualificação das escolas beneficiadas e quantitativos entregues à exemplo do já detectado quando da análise do acórdão recorrido.
5.	Assim, agradeço as contribuições trazidas pelo Ministro Raimundo Carreiro, incorporando-as às minhas razões de decidir e proponho conhecer do recurso e, no mérito, negar-lhe provimento.
TCU, Sala das Sessões, em 6 de outubro de 2021.
AROLDO CEDRAZ 
Relator

Neste processo de tomada de contas especial, convertida de denúncia, examina-se recurso de reconsideração interposto por Luiz Carlos Attié, ex-prefeito do Município de Cristalina/GO, contra o Acórdão 1896/2019-TCU-Plenário, relator Ministro Walton Alencar Rodrigues, em que o ora recorrente teve suas contas julgadas irregulares, com imputação de débito e aplicação de multa. A condenação decorreu da não comprovação da entrega da maior parte dos uniformes escolares previstos no Termo de Compromisso PAR/FNDE 10.135/2013, celebrado com o Fundo Nacional de Desenvolvimento da Educação (FNDE) .
2. Quando da realização da sustentação oral pelo advogado da parte na Sessão de 1/9/2021, percebi que, embora também tenha tratado rapidamente da irregularidade propriamente dita, seu argumento central - a suposta inadequação em responsabilizar o ex-prefeito - inovava em relação ao recurso inicial. 
3. Ainda que eu entenda que a defesa oral deva ser utilizada preferencialmente para destacar os pontos mais relevantes das alegações recursais, considerei, na ocasião, que esse novo ponto deveria ser analisado de forma mais detalhada, para que este Tribunal obtivesse uma decisão mais justa, com o exame apropriado de todos as questões legitimamente indicadas pelo recorrente. Por essa razão, pedi vista dos autos.
4. Em síntese, o causídico afirmou que a responsabilização do recorrente deveria ser afastada pelos seguintes motivos:
a) todos os atos de gestão foram praticados pelo então secretário de educação, "conforme delegação de competência prevista por decretos municipais" (essas supostas normas não foram juntadas aos autos) ;
b)  o ex-prefeito não tinha conhecimento das falhas;
c)  as irregularidades não tiveram amplitude e relevância suficientes para caracterizar grave omissão relativa à supervisão hierárquica.
5. Há tempos, a responsabilização da autoridade máxima de entes federativos, órgãos e entidades públicas é objeto de discussões neste Tribunal. Nesse contexto, existem vários julgados que cuidam especificamente da situação dos prefeitos. 
6. Como regra, a jurisprudência desta Corte entende que, ainda que não pratique diretamente atos inerentes à execução de convênio ou instrumento semelhante, o prefeito deve providenciar para que eles sejam regularmente realizados, podendo responder por culpa in vigilando (conhecimento efetivo ou potencial dos atos irregulares) ou por culpa in eligendo (escolha equivocada do agente delegado) , a exemplo dos Acórdão 2059/2015-TCU-Plenário, relator Ministro Benjamin Zymler, 1.001/2018-TCU-1ª Câmara, relator Ministro Bruno Dantas, e 6.230/2014-2ª Câmara, relator Ministro-Substituto Marcos Bemquerer Costa.
7. No entanto, nos últimos anos, tem se consolidado o entendimento de que a responsabilidade do prefeito pode ser excluída, desde que os atos de gestão tenham sido praticados por secretário municipal com base em delegação de competência (descentralização administrativa) estabelecida por intermédio de lei municipal - e não de decreto. Cito como exemplos os Acórdão 10397/2021-TCU-Segunda Câmara, relator Ministro-Substituto Marcos Bemquerer Costa, 8.307/2021-TCU-1ª Câmara, relator Ministro Vital do Rêgo, e 8.220/2020-TCU-1ª Câmara, relator Ministro Bruno Dantas. 
8. Cabe assinalar que o voto condutor do Acórdão 7304/2013-TCU-Primeira Câmara, relator Ministro-Substituto Augusto Sherman, mencionado na maioria dessas decisões, esclarece que a exceção é aplicável apenas se a lei municipal tiver transferido às secretarias municipais a efetiva gestão dos recursos postos à sua disposição, abrangendo todo o ciclo de realização da despesa, o controle e a prestação de contas. Não é suficiente, por certo, a existência de lei que simplesmente estabeleça as competências dos órgãos da estrutura administrativa do ente federativo.
9. No caso em discussão, não estão presentes essas condições previstas na jurisprudência. Dessa forma, não deve ser afastada a responsabilização do ex-prefeito.
10. Primeiro, porque o ora recorrente praticou atos atinentes à execução do termo de compromisso. 
11. O mais explícito é referente a nove documentos assinados por ele (peças 92, p. 1-8, e 91, p. 68) que atestaram as únicas entregas de uniformes aceitas como válidas pelo TCU, o que ocorreu em evento realizado em estádio de futebol em 30/8/2013. 
12. Além disso, há sinais evidentes de que participou pessoalmente de pelo menos duas das três transferências bancárias efetuadas em favor da contratada, haja vista que os comprovantes das operações, nos valores de R$ 337.667,60, 15/7/2013, e R$ 331.346,20, 15/8/2013, foram emitidos por ele nas mesmas datas dos pagamentos (peça 63, p. 12 e 17) . Apesar de ser mais provável que ele mesmo tenha feito as transferências (não seria razoável que outro agente as fizesse e o prefeito apenas gerasse os comprovantes no mesmo dia) , no mínimo acompanhou essas operações com muita proximidade, pois emitiu as segundas vias logo depois.
13. Segundo porque não havia, à época, lei municipal que estabelecesse a descentralização administrativa, tal como prevista na jurisprudência. A única norma que trata de competências localizada por minha assessoria no bem estruturado sítio da Prefeitura de Cristalina/GO na internet (https://cristalina.go.gov.br/) foi a Lei Municipal 2.159, de 29/4/2013, que dispõe sobre a estrutura organizacional do Poder Executivo do município, sem fazer menção alguma a delegação de competência de execução da despesa pública.
14. Acerca das irregularidades, declaro minha concordância com o exame efetuado pelo relator, sem prejuízo de apresentar breves considerações a seguir.
15. A liquidação da despesa foi absolutamente irregular, em afronta ao art. 63, § 2º, III, da Lei 4.320/1964. Quase dois terços do pagamento (que foi realizado em 15/7, 15/8 e 10/9/2013) ocorreram antes do alegado início de entrega dos uniformes, que teria ocorrido em 30/8/2013, no evento festivo no estádio. Com exceção da entrega feita nesse evento, que foi acompanhada pelo prefeito, secretário e outros, o restante teria sido realizado diretamente pelo fornecedor às escolas, sem critério de conferência pela prefeitura. Repito que somente pequena parcela do objeto foi aceita como entregue do dia 30/8/2013.
16. Na realidade, a liquidação deveria ter sido feita por agentes públicos, que fariam a conferência dos kits, elaborando um documento formal com o atesto das quantidades efetivamente recebidas por cada escola. Só após esse procedimento de liquidação, deveria ter sido autorizado o pagamento à fornecedora.
17. Ressalto que se observam diversas contradições entre as informações de documentos apresentados pelo recorrente e as obtidas em visitas a escolas, realizadas pelo FNDE e pelo TCU (em inspeção) . Isso afasta a possibilidade de que os dados colhidos possam ser utilizados, ainda que em caráter excepcional, para afastar parte do débito. Apenas para exemplificar, das dez escolas visitadas (total de vinte) , seis informaram que a primeira remessa de kits foi recebida no começo de 2013, meses antes, portanto, do contrato com a fornecedora em questão. Como bem destaca o relator, as incoerências são atinentes a datas de entregas alegadas em depoimentos escritos, à qualificação das escolas beneficiadas e a quantitativos entregues.
18. Tratando especificamente dos documentos juntados na fase recursal, entendo que: (a) as declarações genéricas de diretores, de 9/4/2015, contrariam os dados obtidos na inspeção do TCU, além de terem baixa força probatória, por serem declarações de terceiros e muito posteriores aos fatos; (b) atas de reuniões realizadas com pais de alunos foram realizadas somente em outubro de 2016, três anos após a suposta entrega dos uniformes e não cabe aos pais ter conhecimento da origem dos kits recebidos; (c) fotografias não permitem contabilizar a quantidade de material adquirido, sua origem ou destinação.
Diante do exposto, como não deve ser acolhido o novo argumento aduzido na sustentação oral, de que o ex-prefeito não deveria ser responsabilizado, e tendo em vista que concordo com a análise relativa à alegações contidas na peça recursal, manifesto minha aderência ao voto do relator, que incorporou às suas razões de decidir os pareceres da Serur e do Ministério Público, no sentido de negar provimento ao recurso de reconsideração em apreciação.
TCU, Sala das Sessões, em 6 de outubro de 2021.
RAIMUNDO CARREIRO
Revisor